【裁判字號】    89,訴,3960
【裁判日期】    900516
【裁判案由】    分割共有物
【裁判全文】
臺灣臺中地方法院民事判決            八十九年度訴字第三九六○號
    原      告    甲○○
    被      告    乙○○
    訴訟代理人    丙○○
右當事人間分割共有物事件，本院判決如左：
    主      文
兩造共有坐落台中縣后里鄉○○段第三九之一地號土地分割如附圖甲案所示：Ａ部分
面積零點貳貳零零公頃分歸被告取得；Ｂ部分面積零點貳貳零壹公頃分歸原告取得。
訴訟費用由被告負擔二分之一，餘由原告負擔。
    事      實
甲、原告方面：
一、聲明：如主文所示。
二、陳述：
（一）坐落台中縣后里鄉○○段第三九之一地號土地（地目：田，面積零點肆肆零壹
      公頃（下稱系爭土地）係兩造共有，原告及被告之應有部分均為二分之一。
（二）系爭土地於農業發展條例民國（下同）八十九年一月四日修正實施前，已為共
      有之耕地，依法得以分割，兩造並無分管或不得分割期限之約定，因兩造間無
      法達成分割之協議，為求增加土地利用價值及便利，為此依民法第八百二十三
      條第一項、八百二十四條之規定，請求分割如附圖所示分割方案之甲案。
三、對於被告抗辯之陳述：
（一）被告抗辯兩造之前手就系爭土地業已分割清楚或有分割之合意云云，與事實不
      符，實則系爭土地於五十五年二月九日前，原為原告先父張阿粒所有，於五十
      五年二月九日始以贈與方式將土地所有權移轉登記予訴外人張文湖及張松江共
      有，應有部分各二分之一，其中張文湖乃原告次子，張松江為原告兄長（張爐
      ）之子，同年三月八日，原告以長子張聰明（即被告之父）名義，向張松江購
      得系爭土地之應有部分，使長子張聰明與次子張文湖共有系爭土地，嗣因原告
      次子張文湖嗜賭，原告乃於六十七年間令渠將應有部分贈還原告，同年張聰明
      亡故，其應有部分由被告繼承，系爭土地因而由兩造共有。乃系爭土地於五十
      五年二月九日由原告先父張阿粒按房份分歸原告次子張文湖及原告兄長張爐之
      子張松江共有，惟亦僅為應有部分之分配，並未就土地使用之分配有任何指示
      ，而原告於同年三月八日以長子張聰明名義向張松江所購得者，亦係土地應有
      部分，此由舊式土地登記簿謄本載明「持分移轉」可稽。且系爭土地全部由原
      告單獨耕作使用逾三十年之事實，為被告答辯狀所自陳，亦見系爭土地並無被
      告分管西北方，原告分管東南方之情形。
（二）系爭土地西北側隔灌溉溝渠而與六公尺寬之后里鄉○○路相望，如以附圖甲案
      方式分割，兩造分得之土地均能面臨雲頭路，而以現有橋樑或架設溝蓋之方式
      與雲頭路連接，反觀依被告所主張之附圖乙案分割，由原告分得所示Ｃ部分，
      則原告為使用所分得之土地，勢必通行於被告分得之Ｄ部分，對於原告而言甚
      為不便，就被告而言將來須提供相當面積之土地供原告通行之用，亦難認符合
      經濟利益。
四、證據：提出台中縣后里鄉公所農業用地作農業使用證明書一件、土地登記簿謄本
    一件、地籍圖謄本影本一件、舊式土地登記簿謄本二件、張聰明戶籍謄本一件為
    證，並聲請勘驗現場。
乙、被告方面：
  一、聲明：原告之訴駁回。
  二、陳述：
（一）按八十九年一月二十六日修正公布施行之土地法第三十四條之一第六項規定：
      依法得分割之共有土地‧‧‧共有人不能自行協議分割者，任何共有人得聲請
      該管直轄市、縣（市）政府調處，不服調處者，應於接獲通知後十五日內，向
      司法機關訴請處理，本件原告未經調處程序，逕行起訴，於法不合，應依民事
      訴訟法第二百四十九條第一項第六款規定以裁定駁回原告之訴。
（二）原告係被告之祖父，系爭土地原屬祖產為被告之父張阿粒所有，張阿粒育有四
      男四女，依據台灣習俗僅男子有權分取家產，張阿粒於五十五年將所有田地（
      除系爭土地外，尚有一筆）分成四份，由其四子鬮分，系爭第三九之一地號土
      地，由長子張爐抽中西北方（即附圖乙案所示Ｄ部分），四子即原告抽中東南
      方（即附圖乙案所示Ｃ部分），二、三子抽中其餘土地。家產分析確定後，張
      阿粒將系爭土地以贈與方式分別移轉登記與張爐之次男張松江及原告之次男張
      文湖，各自管業，嗣後張松江將前開登記與伊之土地出賣與被告之先父張聰明
      ，張聰明逝世後由被告繼承取得。上開張文湖之土地又以贈與方式移轉登記為
      原告所有。是依前述，本件系爭土地已因家產鬮分，使分得之子孫各自取得所
      有權，並將各人所分得之土地間以田埂相隔，各自耕作自己分得之部分，實際
      上已單獨取得所有權，縱令未為分割登記，亦無礙於家產分析。
（三）系爭土地即依附圖乙案所示分割清楚，故於形式上仍有分割之必要，亦應就各
      人使用現狀予以分割，即由被告分得如附圖乙案所示之Ｄ部分，原告分得附圖
      乙案所示之Ｃ部分。
三、證據：提出台灣民事習慣調查報告影本一件、並聲請訊問證人張文焜、孟張勉、
    江明福、江幸雪。
丙、本院依原告之聲請履勘現場，並囑託台中縣豐原地政事務所派員會同測量，製作
    複丈成果圖，並依職權訊問證人張鎧顯、張松江。
    理      由
一、按依法得分割之共有土地，共有人不能自行協議分割者，土地法第三十四條之一
    第六項，固規定任何共有人得聲請該管市縣政府調處，不服調處者，應於接到調
    處通知後十五日內向司法機關訴請處理，但並未規定非經該管縣市政府之調處程
    序，不得逕行訴求法院裁判分割。亦即聲請該管縣市政府調處，並非其請求裁判
    分割起訴必備之要件（最高法院六十九年度台上字第二六八八號判決參照）。本
    件被告抗辯原告提起本件分割共有物之訴，未依上開法律規定，先聲請該管縣市
    政府調處即逕為起訴，本院應依民事訴訟法第二百四十九條第一項第六款規定，
    以裁定駁回原告之訴，自有未洽，核先敘明。
二、本件原告主張：坐落台中縣后里鄉○○段第三九之一地號土地（地目為田，面積
    零點肆肆零壹公頃）為兩造共有，原告及被告之應有部分各為二分之一。系爭土
    地於農業發展條例八十九年一月四日修正實施前，已為共有之耕地，依法得以分
    割，兩造並無分管或不得分割期限之約定，因兩造間無法達成分割之協議，為求
    增加土地利用價值及便利，爰依民法第八百二十三條第一項、第八百二十四條之
    規定，請求分割如附圖所示之甲案。被告則以：系爭土地原屬被告之父張阿粒所
    有，張阿粒於五十五年將所有田地分成四份，由其四子鬮分，系爭土地由長子張
    爐抽中西北方（即附圖乙案所示Ｄ部分），登記予其子張松江，四子即原告抽中
    東南方（即附圖乙案所示Ｃ部分），各自管業。嗣張松江將登記於名下之土地出
    賣予被告之父張聰明，被告再因繼承取得該部分土地，縱令未為分割登記，被告
    已取得該部分土地之所有權。而系爭土地依現狀即以田埂區隔，故於形式上仍有
    分割之必要，亦應就各人使用現狀予以分割，即採附圖之乙案由被告分得所示之
    Ｄ部分，原告分得Ｃ部分等語為辯。
三、按除因物之使用目的不能分割或契約約定有不分割之期限者，共有人得隨時請求
    分割共有物，又分割之方法不能協議者，法院得因任何人之聲請為原物分割或變
    價分割，民法第八百二十三條第一項前段、第八百二十四條定有明文。本件原告
    主張坐落台中縣后里鄉○○段第三九之一地號土地（地目為田，面積零點肆肆零
    壹公頃），為兩造共有，原告及被告之應有部分各為二分之一之事實，業據原告
    提出土地登記謄本一件、地籍圖謄本影本一件為證，且系爭土地於農業發展條例
    八十九年一月四日修正實施前已為兩造共有狀態等情，亦與上開土地登記謄本所
    載相符，另兩造並無不得分割期限之約定，且對於分割之方法無法達成協議，而
    有前述之爭執，是原告請求就系爭共有土地請求本院裁判分割自無不合，應予准
    許。
四、次按法院定共有物之分割方法，應斟酌當事人之聲明、共有物之性質、經濟效用
    及全體共有人之利益等公平決之。經查：系爭土地上目前以田埂相隔（約莫如附
    圖乙案）分為前後二部分，前段臨台中縣后里鄉○○路部分種植玉米，後段種植
    高麗菜，地面上無任何建物等情，已經本院會同台中縣豐原地政事務所測量人員
    勘測現場屬實，並製有勘驗筆錄及複丈成果圖附卷可稽。惟本件被告爭執：上述
    前段部分（種植玉米）土地，乃係其先父張聰明向訴外人張松江購得，且數十年
    來即依現狀分管使用，縱本件土地應予分割亦應受分管之約定拘束云云為辯。然
    查：
（一）系爭土地原為原告先父張阿粒所有，於五十五年二月九日以贈與方式將土地所
      有權移轉登記予訴外人張文湖及張松江二人共有，應有部分各二分之一，嗣登
      記於張松江名下之應有部分，於五十五年五月十九日，以買賣原因登記予被告
      之先父張聰明等情，有原告提出之土地登記簿謄本二件附卷可憑。
（二）而本院依被告之聲請訊問證人張文焜證稱：「土地之前是我阿公（張阿粒）的
      ，後來分給他大兒子張爐（附圖乙案所示Ｄ部分），張爐再將土地賣給張聰明
      。」另證人孟張勉證稱：「這筆土地本來就分成上下兩部分，靠近路邊的分給
      張爐，靠後面的是分給甲○○，兄弟分土地的時候，是由四兄弟抽籤‧‧‧後
      來張爐將土地分給他兒子張松江，張松江才賣給張聰明，當初張松江要賣給張
      聰明時，張聰明有來找我，問我好不好並向我借錢，我才知此事，我有問張聰
      明要買哪一塊，他跟我說是靠路邊那一塊。」惟證人張松江證述：「系爭土地
      原屬我祖父所有，後來我父親（張爐）分到前面靠圳溝邊（部分），後面分給
      甲○○‧‧‧我父親分到土地時，就用我名義登記，我都不知情，後來我父親
      要賣土地是找甲○○接洽的，但詳情我不清楚。」
（三）然證人即被告之母江幸雪證稱：「（五十五年）土地登記時我先生（即張聰明
      ）二十歲，正在台北內湖當兵，我們在（先生）退伍前結婚，婚後就在台北縣
      新店做豆腐生意，田地是長輩在耕作。我們只有在逢年過節才回（老）家，他
      們兄弟要分家產，我先生是長子，表示父親（即原告甲○○）要分土地要以現
      金給父親當百年之用，要我去借錢，所以後來我們才去找孟張勉借錢，當時孟
      表示沒錢，我才回娘家拿新台幣（下同）二十萬元給我先生父親，（我先生）
      其他兄弟沒分此塊土地，改分其他地方」等語。
（四）是就上開證人之證詞、系爭土地登記簿謄本及張聰明之戶籍謄本所載配合以觀
      ，則本件事實應為：系爭土地靠圳溝之部分（即附圖乙案所示Ｄ部分），於五
      十五年二月九日，因原所有人張阿粒為分析家產，以抽籤方式由其長子張爐抽
      得，但以張爐之子張松江之名義登記，取得系爭土地之應有部分二分之一，登
      記完畢後，張爐旋於同年三月八日將該部分之土地出賣予原告甲○○，惟原告
      以其當時尚在服役之長子張聰明之名義登記，自此，系爭土地形式上由原告之
      子張文湖及張聰明共有，實質上均由原告甲○○耕作使用。是以張阿粒於分產
      時縱有分管系爭土地之情，然張爐分管使用之部分既已讓售原告，系爭土地全
      部已由原告耕作使用，自不受先前家產分管約定之限制甚為明確。而張聰明於
      於五十八年五月二十日與江幸雪結婚，婚後一直在台北縣新店市謀生，並無返
      家耕作系爭土地之情，迨其兄弟又欲分析家產，因其已有系爭土地二分之一應
      有部分之登記名義，乃商借二十萬元交予原告，以杜兄弟分產爭議，嗣於六十
      七年九月二十日張聰明過世後，再由被告因繼承取得系爭土地之應有部分二分
      之一。
（五）綜合上述，被告辯稱：系爭土地前段部分（種植玉米）土地，乃係其先父張聰
      明向訴外人張松江購得云云，已不足取。且張聰明縱曾交付原告二十萬元，然
      被告所稱該款項係價購系爭土地前段部分，並有分管使用一節，既經原告否認
      ，而被告再未能舉證以實其說，從而，被告抗辯本件土地分割應受分管之約定
      拘束云云，自不足採。
五、本院茲就兩造所提出分割方案之優劣，分述如下：
  １‧如附圖乙案所示之分割方法，因系爭土地前方面臨灌溉水圳及台中縣后里鄉○
      ○路，無論何造分得所示Ｃ部分土地，其為農耕引水或通行需要，勢必經過所
      示Ｄ部分之土地，對Ｃ部分所有人而言，不甚便利。而Ｄ部分土地所有人，則
      須保留一部分土地，供後段土地通行之用，對於土地之完整利用亦有影響。反
      觀如採附圖甲案所示之方法分割，二部分土地均臨灌溉水圳及道路，就農耕取
      水或通行而言，均無阻礙。
  ２‧其次，如以附圖乙案之分割方案分割，該Ｃ部分土地因無法面臨灌溉水源及道
      路，則其價值自有減損之可能。如採附圖甲案所示之方法分割，二部分土地條
      件相符，應無價值減損問題。
  ３‧是本院斟酌上情，認以附圖甲案所示之方法分割較為允當，爰判決如主文第一
      項所示。
六、又分割共有物之訴，係合兩造之必要共同訴訟，原、被告之間本可互換地位，本
    件原告起訴雖於法有據，但被告之應訴實因訴訟性質所不得不然，故所為抗辯自
    為伸張或防衛權利所必要，是以本院認本件之訴訟費用應由兩造依其應有部分之
    比例分擔較為公允，爰諭知如主文第二項所示。
七、結論：本件原告之訴為有理由，依民事訴訟法第七十八條、第八十一條第二款、
    第八十五條第一項但書，判決如主文。
中      華      民      國     九十     年      五      月     十六     日
                                     臺灣臺中地方法院民事第五庭
~B法   官  王邁揚
右正本證明與原本無異。
如不服本判決，應於判決送達後二十日內，向本院提出上訴狀。
中      華      民      國     九十     年      五      月              日
~B書記官  曾慶端


司法院資訊處製作；財團法人民間司法改革基金會備份。
